【裁判字號】    97,簡上,304
【裁判日期】    980326
【裁判案由】    損害賠償
【裁判全文】
臺灣高雄地方法院民事判決             97年度簡上字第304號
上  訴  人  乙○○
被上訴人    甲○○
上列當事人間損害賠償事件，本院民國98年3 月14日言詞辯論終
結，判決如下：
    主  文
原判決關於命上訴人給付超過新台幣陸萬玖仟貳佰捌拾伍元部分
，暨訴訟費用之裁判均廢棄。
上開廢棄部分，被上訴人在第一審簡易之訴駁回。
其餘上訴駁回。
第一審及第二審訴訟費用，由上訴人負擔二分之一，餘由被上訴
人負擔。
  事  實
一、被上訴人起訴主張：上訴人於民國97年1 月8 日上午8 時許
    ，駕駛車牌號碼2433-LY 號自用小客車，沿高雄市○○○路
    由東往西方向行駛，途經該路與中華三路交岔路口時，竟貿
    然欲自慢車道左轉中華三路，而過失撞及同向行駛在前，由
    被上訴人駕駛之車牌號碼9S-3886 號自用小客車（下稱系爭
    車輛）右後方（下稱系爭事故），致被上訴人受有車輛修復
    費新台幣（下同）93,114元，及車輛代步費用28,000元，合
    計121,114 元之損害。為此，爰依侵權行為之法律關係提起
    本訴，並聲明求為判決上訴人應給付被上訴人121,114 元，
    及自起訴狀繕本送達翌日起至清償日止，按年息百分之5 計
    算之利息。
二、上訴人則以：伊欲左轉時，已觀看兩方確無來車，因被上訴
    人為搶即將變換之綠燈而快速前行，未注意車前狀況，而發
    生系爭事故，被上訴人亦與有過失，是系爭事故之肇事責任
    自不能全由上訴人承擔。又車輛維修項目除板金部分外，其
    餘項目並非系爭事故所肇致，且應予折舊，及代步車輛之費
    用亦過高等語置辯。
三、原審經審理結果，為被上訴人全部勝訴之判決。上訴人提起
    上訴，並於本院聲明：(一)原判決廢棄。(二)被上訴人在第一審
    之訴駁回。(三)第一、二審訴訟費用由被上訴人負擔。被上訴
    人則聲明：(一)上訴駁回。(二)第二審訴訟費用由上訴人負擔。
四、兩造爭執及不爭執事項：
  (一)不爭執部分：
  1.系爭事故有高雄市政府警察局交通大隊道路交通事故談話紀
    錄表、道路交通事故現場圖、調查報告表、照片多幀附在卷
    可參。
  (二)爭執部分：
  1.兩造就系爭事故之發生是否均有過失? 又過失比例為何?
  2.如上訴人應負損賠責任，被上訴人得請求之金額為若干?
五、得心證之理由：
  (一)上訴人是否應對被上訴人負損害賠償責任：
  1.被上訴人主張系爭車輛為其配偶蔡碧如所有，蔡碧如已將系
    爭車輛，因系爭事故之損害賠償債權讓與其行使等情，有車
    號查詢汽車車籍附卷可參（見本院卷第32頁），且為上訴人
    所不爭執（見本院卷第38頁），此部分事實，應可認定。
  2.按因故意或過失，不法侵害他人之權利者，負損害賠償責任
    ，民法第184 條1 項前段定有明文。復按設有劃分島劃分快
    慢車道之道路，在慢車道上行駛之車輛不得左轉，在快車道
    行駛之車輛不得右轉彎，道路交通安全規則第102 條第1 項
    第6 款亦有明文。經查，上訴人於前揭時地駕駛2433-LY 號
    自用小客車，沿高雄市○○○路由東往西方向行駛，途經該
    路與中華三路交岔路口時，本應注意民生路設有劃分島劃分
    快慢車道之道路，其不應在慢車道上左轉，且當時天候晴朗
    、日間有光線、路面乾燥、無缺陷，道路無障礙物、視距良
    好，此觀諸道路交通事故現場圖及道路交通事故調查報告表
    (一)、(二)及照片（見原審卷第33頁至42頁）可明，可見其並無
    不能注意之情形，上訴人竟疏未注意貿然左轉，致撞擊被上
    訴人駕駛之系爭車輛右後側車身，致系爭車輛受損，足見上
    訴人就系爭事故之發生為有過失，且其不法之過失行為與系
    爭車輛受損間，具有相當因果關係甚明，被上訴人主張上訴
    人應負侵權行為損害賠償責任，核屬有據。
  3.再按當事人主張有利於己之事實者，就其事實有舉證之責任
    ，民事訴訟法第277 條前段定有明文。上訴人既主張被上訴
    人就系爭交通事故，亦有未保持安全距離及未注意車前狀況
    之過失，在被上訴人予以否認之情形下，上訴人自應就此有
    利於己之事實，負舉證之責。觀之上述道路交通事故現場圖
    及照片，系爭事故發生當時，被上訴人係駕駛系爭車輛行駛
    在民生路東向西內側車道上，而當時民生路燈號係綠燈，被
    上訴人本可行駛前進，參以兩車擦撞之位置，系爭車輛係右
    後車身與上訴人駕駛之2433-LY 號自用小客車之前車頭發生
    碰撞，可認案發當時被上訴人應行駛在上訴人之前方自明，
    則上訴人主張被上訴人有未保持安全距離及未注意車前狀況
    之過失，顯與事實有違；佐以本件高雄市政府警察局交通大
    隊判斷事故發生之原因，亦認係上訴人違規左轉為肇事原因
    ，而被上訴人無肇事因素，此有該大隊97年3 月14日高市警
    交五字第0970007057號函（見原審卷第14頁）在卷可參，益
    證系爭交通事故，應係因上訴人之過失行為所致，被上訴人
    並無任何過失。從而，上訴人辯稱：被上訴人就系爭事故之
    發生，與有過失，伊得主張過失相抵云云，要難採信。
  (二)被上訴人得請求之金額為若干：
  1.車輛修復費部分：
  (1)被上訴人主張其因系爭交通事故支出修復費用共計93,114元
    （包括零件費用54,890元及工資38,224元），業據其提出電
    子計算機統一發票、高都汽車股份有限公司工作傳票及估價
    單為證（見原審卷第18頁至23頁）。惟上訴人抗辯系爭車輛
    僅因系爭事故導致板金受損，然觀之上訴人提出之工作傳票
    及估價單除後葉子板輪弧B 級損傷程度之形狀修正、右
    後葉內檔泥板拆、23～26右後門100c㎡受損面積修理難易
    度的修正、右側裙拆、右側後葉子板外板噴漆時間（四
    門轎車；新鋼板；單片）、右側後葉子板耐擦傷塗料特殊
    塗裝時間（後葉子板）、使用烤漆房、銀粉漆/2層珍珠
    漆；變形修補；單色）、右後羊角換、右後後車門（滑
    動門）外板噴塗時間（四門轎車補修；1/1 ；多片）、右
    後門耐擦傷塗料特殊圖裝時間（後車門/ 滑動門）飾條固
    定扣、車身護條、右後葉等項目與板金受損有關外，其餘
    均因與系爭事故無關，且系爭車輛修復零件應計算折舊等語
    置辯。
  (2)上訴人雖抗辯上述工作傳票及估價單上所列之施作項目，除
    前述13項與板金部分有關之項目外，其餘均非因系爭事故所
    造成云云。然據證人丁○○即高都汽車股份有限公司估價人
    員到庭證稱：「（提示原審卷第19頁的工作傳票，工作傳票
    上面的細目是否由你撰寫？）估價是我估的，工作傳票是公
    司小姐製作的」、「（你當初是根據怎樣原因做出此估價細
    目？）我係依據被上訴人說他的車子被人撞到右後方，我就
    是根據系爭車輛損傷情形而作出此份估價單。一般車輛進場
    維修時我們都會拍照，本件我們也有拍下當時進場維修時車
    輛的『原損』照片，維修完成後我們也是拍照，原審時法官
    也曾拿交通大隊所拍的車禍現場系爭車輛照片，與我們維修
    前所拍的照片相同，原審提示的照片上系爭車輛受損部位與
    我估價的部位相同」、「（你所估價的項目是否就是因此次
    車禍所需更換必要項目嗎？）是的，當初估價時我們係以能
    夠修理我們就修理，但有達到更換必要的程度的我們就更換
    新品」、「（在這些更換的項目中是否有包括一般汽車定期
    保養時所需更換的零件？）沒有，一般汽車定期保養時所需
    更換的零件是消耗性的零件」等語（見本院卷第48至49頁）
    ，是此，依丁○○上開證詞，上開工作傳票及估價單上記載
    系爭車輛施作之項目，均係因系爭事故所造成之受損部位等
    語，衡之丁○○與兩造並無任何親屬或僱傭關係，僅係負責
    修復費用估價之人，對於本案並無任何利害關係，則丁○○
    當無刻意迴護任何一方之動機，益堪認其證述應為可採。雖
    證人丙○○到庭證稱其認為系爭車輛避震器、右後葉子板及
    後輪支架無須更換云云（見本院卷第51-52 頁）。然丙○○
    亦供陳其並未親見系爭車輛，其僅有看過系爭車輛之黑白照
    片等語（見本院卷第52頁）。雖丙○○有多年汽車鑑定經驗
    ，然汽車碰撞所造成之損害，並非全然從外觀即可得知，且
    照片亦可能拍攝角度或品質，而無法全部顯示出受損之位置
    或程度，況丙○○上開所述係僅憑黑白照片，是此，尚難僅
    依丙○○上開證詞，即認上開工作傳票及估價單上記載系爭
    車輛施作之項目，非全因系爭事故所造成之受損部位自明。
    從而，依丁○○上開證詞及上述工作傳票及估價單等資料，
    可認系爭車輛確因系爭事故而有施作上述工作傳票及估價單
    記載之項目。是上訴人抗辯除板金部分之修繕外，其餘均與
    系爭事故無關云云，尚難採信。
  (3)至上訴人主張避震器應無更換之必要等語。查：系爭車輛因
    系爭事故，致避震器與後輪支架有變形已達更換之必要等情
    ，業據丁○○供述在卷外，並提出數據單及照片等資料附卷
    可參（見本院卷第56-60 頁），而上訴人復未能舉證證明該
    項目之修復非為系爭車輛損害回復原狀所必要之支出，則上
    訴人抗辯避震器之修復費用非屬必要費用云云，實無理由。
  (4)另上訴人主張鋼圈應無更換之必要等語，雖被上訴人提出上
    述估價單及工作傳票認鋼圈更換之必要云云。觀之系爭車輛
    發生系爭事故後之照片（見本院卷第58及第83頁），系爭車
    輛右後輪鋼圈僅有刮痕，並未損壞，且丁○○到庭證稱：「
    輪胎確實沒有更換，我們是換鋼圈（第15項），因為鋼圈遭
    受撞擊後已經有凹陷，但是車子還能行駛，影響的不是駕駛
    上的安全，影響的只是車輛的美觀」等語（見本院卷第50頁
    ），是依丁○○上開證詞及上開照片，足見系爭車輛鋼圈縱
    因系爭事故有所刮損，然因與安全無關，實無需更換新鋼圈
    之必要，則被上訴人耗費20,905元將之更換（包括工資375
    元及材料費20,530元），顯亦非屬其損害回復原狀所必要之
    支出，自應自被上訴人請求之修復項目中予以剔除。故被上
    訴人因系爭事故支出之必要修復費用應為72,209元（其中工
    資部分為37,849元、零件部分為34,360元）。
  (5)按契約另有訂定外，應回復他方損害發生前之原狀；因回復
    原狀而應給付金錢者，自損害發生時起，加給利息；第1 項
    情形，債權人得請求支付回復原狀所必要之費用，以代回復
    原狀。民法第196 條、213 條第1 項、第2 項、第3 項分別
    定有明文。次按，物被毀損時，被害人除得依民法第196 條
    請求賠償外，並不排除民法第213 條至第215 條之適用。依
    民法第196 條請求賠償物被毀損所減少之價額，得以修復費
    用為估定之標準，但以必要者為限（例如：修理材料以新品
    換舊品，應予折舊）（最高法院77年度第9 次民事庭會議決
    議(一)參照）。而本件被上訴人主張系爭車輛因本件交通事故
    所支出之必要修理費用為72,209元，其中工資37,849元、零
    件費用34,360元，有提出之上揭工作傳票及估價單附卷足憑
    。是本件汽車之修理費，既以新零件更換被損之舊零件，則
    被上訴人以修理費作為損害賠償之依據時，自應將零件、漆
    料折舊部分予以扣除始屬合理。本院依行政院所頒固定資產
    耐用年數表及固定資產折舊率之規定，自用小客車之耐用年
    數為5 年，依平均法每年折舊千分之200 ，再參酌營利事業
    所得稅查核準則第95條第6 項「固定資產提列折舊採用平均
    法或定率遞減法者，以1 年為計算單位；其使用期間未滿 1
    年者，按實際使用之月數相當於全年之比例計算之；不滿 1
    月者，以月計」之規定，系爭自小客車為2001年9 月出廠，
    有車號查詢汽車車籍在卷可憑（本院卷第32頁），則距本件
    交通事故發生時即97年1 月8 日，使用已達7 年之久，依上
    開說明，系爭車輛車齡既已逾5 年，零件費用經計算折舊後
    ，應以殘值計算，而零件費用之殘值，應為新品之10 分 之
    1 ，故被上訴人得請求之零件費用應為3, 436元（34,360元
    ×0.1= 3,436）及工資為37,849元，共計41,285 元 。
  (6)至被上訴人主張：系爭車輛於事故發生前有定期保養，且更
    換之零件不應折舊，並有工作傳票等資料可參（見本院卷第
    61-74 頁）為證。然查：依上述工作傳票，並無法證明系爭
    車輛於事故發生前所保養零件與本件車禍受損維修之零件關
    係，且丁○○於本院審理時亦證述：「（在這些更換的項目
    中是否有包括一般汽車定期保養時所需更換的零件？）沒有
    ，一般汽車定期保養時所需更換的零件是消耗性的零件」等
    語（見本院卷第49頁），足認系爭車輛之前保養之零件與本
    件車禍修復之零件並無關係，是被上訴人主張系爭車輛之維
    修零件不應折舊，自屬無據，附此敘明。
  (7)從而，被上訴人就系爭車輛修復費用所受之損害為41,285元
    ，被上訴人此部分之請求為回復原狀所必須，依法自應予准
    許，逾此範圍外者即應予駁回。
  2.租車費用：
  (1)按「損害賠償，除法律另有規定或契約另有訂定外，應以填
    補債權人所受損害及所失利益為限。」，民法第216 條第 1
    項定有明文。從而交通事故中受損之汽車駕駛  人因喪失使
    用汽車之機會而支出租用同等級之他車之租金，自屬受害人
    所受損害而得請求加害人賠償。
  (2)經查，被上訴人主張其為執業醫生，其本得利用系爭車輛作
    為代步工具，然因上訴人之行為，致其必須向國晉小客車租
    賃有限公司租借較低等級之車輛使用代步，而每日支出租金
    2,800 元等情，業據提出統一發票及報價單為證（見原審卷
    第24-28 頁），而上訴人對於被上訴人有支出租車費用乙節
    ，並不爭執，此部分事實，應可認定。雖上訴人抗辯被上訴
    人在系爭車輛修護期間可搭計程車代步，無須租用車輛云云
    。惟系爭車輛既因系爭事故，導致被上訴人於系爭車輛送修
    期間而喪失使用系爭車輛之機會，其因而必須向他人租借車
    輛用以代步而支出之租金，即屬因上訴人之侵權行為所致之
    損害結果，依前開說明，被上訴人自得就此部分支出之損害
    請求賠償，至於其得請求之金額則應以市場租車租金行情及
    車輛修理期間為計算。次查，系爭車輛為2955c.c.，而被上
    訴人向國晉小客車租賃有限公司租借之車輛為2000c.c.，有
    統一發票附卷可憑，是被上訴人租用之車輛等級尚低於系爭
    車輛，從而，被上訴人以每日2,800 元計算應屬允當。再者
    ，被上訴人為執業醫生，理當會開車往返住家及工作地點，
    且系爭車輛為一般房車，本應即供被上訴人平日及假日作代
    步工具，從而，本院認為被上訴人自有租用自小客車作為代
    步工具之必要。又被上訴人係於97年2 月21日將系爭車輛送
    修，至97年3 月5 日為止共計有14日，以每日2,800 元計算
    ，被上訴人共計支出29,200元，此部分均屬被上訴人所受損
    害，得向上訴人請求賠償，則被上訴人請求就系爭車輛無法
    使用，而需租借他車所支出之租金28,000元，未逾其得請求
    之範圍，應屬合理。
六、綜上所述，被上訴人系爭車輛及租用車輛之損害，係因系爭
    事故，該損害發生應由上訴人負擔全部責任。從而，被上訴
    人依侵權行為之法律關係，請求上訴人給付69,285（41,285
    +28,000 ＝69,285）元，為有理由，應予准許，其逾此範圍
    外之請求，即為無理由而應予駁回。原審就超過上開應准許
    部分，為上訴人敗訴之判決，自有未洽，上訴意旨就此部分
    指摘原判決不當，求予廢棄改判，為有理由。至於上開應准
    許部分，原審判命上訴人給付，並依職權為假執行之宣告，
    核無違誤，上訴意旨，就此部分，仍執陳詞，指摘原判決不
    當，求予廢棄，為無理由，應駁回其上訴。
七、據上論結，本件上訴為一部有理由，一部無理由，依民事訴
    訟法第436 條之1 第3 項、第450 條、第449 條第1 項、第
    79 條，判決如主文。
中    華    民    國    98    年    3     月    26    日
                      民事第一庭  審判長法  官  黃國川
                                        法  官  郭瓊徽
                                        法  官  張茹棻
上為正本係照原本作成。
本件不得上訴。
中    華    民    國    98    年    3     月    26    日
                                        書記官  黃美秀


司法院資訊處製作；財團法人民間司法改革基金會備份。
